最高法院民事判決　　　　　　　九十六年度台上字第一五二號
上　訴　人　乙○○
　　　　　　丙○○
共　　　同
訴訟代理人　曾泰源律師
　　　　　　吳明益律師
被 上訴 人　甲○○
上列當事人間請求塗銷土地所有權移轉登記等事件，上訴人對於
中華民國九十四年二月二十二日台灣高等法院花蓮分院第二審更
審判決（九十三年度上更(一)字第一四號），提起上訴，本院判決
如下：
    主  文
原判決除假執行部分外廢棄，發回台灣高等法院花蓮分院。
    理  由
本件被上訴人主張：伊於民國七十八年間向訴外人謝月鐘購買坐
落花蓮縣吉安鄉○○段一一０地號土地（下稱系爭土地），然因
伊不具備自耕農身分，依當時法令不能登記為所有權人，遂登記
在具有自耕農身分之訴外人陳昱根名下。嗣陳昱根死亡，由其子
陳柏卿繼承系爭土地，因陳柏卿不願為登記名義人，乃委託訴外
人廖碧欽（下稱廖碧欽）代覓上訴人乙○○（下稱乙○○）為登
記名義人，而將系爭土地移轉登記在乙○○名下。詎乙○○竟與
訴外人莊貴美（下稱莊貴美）通謀虛偽訂立買賣契約，並於八十
九年四月十七日移轉系爭土地所有權登記予莊貴美所指定之登記
名義人即上訴人丙○○（下稱丙○○），伊乃以九十一年八月十
四日準備書狀(三)繕本之送達，終止伊與乙○○間之借名登記契約
，依民法第一百八十四條及第二百四十二條、第一百七十九條之
規定，伊自得直接或代位乙○○請求丙○○塗銷上開所有權移轉
登記，再依侵權行為之法則及借名登記契約終止後之法律關係，
請求乙○○將系爭土地移轉登記為伊所有等情，爰求為命丙○○
塗銷其取得系爭土地所有權之移轉登記，回復為乙○○之名義，
乙○○再移轉登記為伊所有之判決（被上訴人於原審前審追加民
法第二百四十二條、第一百七十九條及借名登記契約終止後之法
律關係為請求之依據，至民法第一百八十五條及第二百四十四條
，則不再主張）。
上訴人則以：系爭土地乃廖碧欽信託登記在乙○○之名下，乙○
○與被上訴人間並無信託登記契約關係存在。而乙○○將系爭土
地出賣予莊貴美，則為真實買賣，且係在廖碧欽同意下所為，亦
無侵權行為或不當得利之可言等語，資為抗辯。
原審將第一審所為被上訴人敗訴之判決廢棄，改判如其訴之聲明
所示，係以：系爭土地係被上訴人向訴外人謝月鐘購得，原信託
登記在訴外人陳昱根名下，但因陳昱根之子陳柏卿繼承登記後不
願繼續為登記名義人，乃經廖碧欽之介紹，以乙○○為登記名義
人並辦妥所有權移轉登記，嗣蔡清標（即莊貴美之夫）以莊貴美
名義向乙○○購買，並直接登記在丙○○（即蔡清標、莊貴美之
子）名下等情，為兩造所不爭執，自屬真實。而由謝月鐘在第一
審及李勇、張德水、陳俊音等三人在乙○○被訴偽造文書案件審
理中所為之證言以觀，乙○○、莊貴美及蔡清標於買賣系爭土地
時，應已知悉該土地為被上訴人買受後信託登記在乙○○名下，
參以系爭土地所有權狀由廖碧欽交給被上訴人收執，未曾執有該
權狀之乙○○竟串同廖碧欽申請補發系爭土地所有權狀，可見乙
○○出賣系爭土地予莊貴美並移轉登記在丙○○名下，係故意以
背於善良風俗之方法妨害被上訴人回復系爭土地所有權登記之權
利。至上訴人提出蔡清標、莊貴美、廖碧欽及乙○○在另案所為
之證詞，並聲請傳訊蔡、莊二人，則因彼等立場偏頗，不足採取
且無訊問之必要。按信託契約，無論係明示或默示均可成立。乙
○○既明知系爭土地之真正買受人為被上訴人，而受託為該土地
之登記名義人，則不論透過何人之引介，乙○○與被上訴人間就
系爭土地即有信託關係存在，被上訴人以訴狀繕本之送達終止該
信託關係，自屬可採。從而被上訴人本於侵權行為及不當得利之
法律關係，請求丙○○塗銷其取得系爭土地所有權之移轉登記，
回復為乙○○之名義，並由乙○○將該土地所有權移轉登記予被
上訴人，於法有據，應予准許等詞，為其判斷之基礎。
按不動產所有權移轉登記，須登記原因係無效或已經撤銷，始得
訴請塗銷，倘登記係基於有效且未經撤銷之法律行為所為，縱為
回復原狀，亦不得以塗銷方式為之。是以乙○○移轉系爭土地所
有權登記予丙○○，其原因有何無效或已經撤銷之情事，即與被
上訴人訴請丙○○塗銷此所有權移轉登記應否准許攸關。乃原審
就此並未於判決理由項下加以認定，遽以前揭理由，命丙○○應
將上開所有權移轉登記予以塗銷，自有判決不備理由之違誤。而
在丙○○塗銷其取得系爭土地所有權之移轉登記前，乙○○則無
由移轉該土地所有權登記予被上訴人，故原審判命乙○○應將系
爭土地所有權移轉登記予被上訴人，亦難維持。上訴論旨，指摘
原判決不當，求予廢棄，非無理由。
據上論結，本件上訴為有理由。依民事訴訟法第四百七十七條第
一項、第四百七十八條第二項，判決如主文。
中    華    民    國  九十六  年    一    月   十八   日
                      最高法院民事第六庭
                          審判長法官  許  朝  雄
                                法官  謝  正  勝
                                法官  鄭  玉  山
                                法官  吳  麗  女
                                法官  袁  靜  文
      本件正本證明與原本無異
                                      書  記  官
中    華    民    國  九十六  年    一    月   三十   日
                                                      Ｋ
